臺灣基隆地方法院民事判決　　　　　　　　　　　　　九十三年度訴字第二七八號
　　原　　　告　基隆市政府
　　法定代理人　丙○○
　　訴訟代理人　乙○○
　　　　　　　　甲○○
　　被　　　告　丁○○○
　　訴訟代理人　郭獻志
當事人間土地使用補償金事件，本院於九十三年十月二十一日言詞辯論終結，判決如
下：
    主  文
被告應給付原告新臺幣壹佰零萬肆仟佰玖拾元及自民國九十三年六月九日起至
清償日止，按年息百分之五計算之利息。
原告其餘之訴駁回。
訴訟費用由被告負擔三十六分之三十五，餘由原告負擔。
    事實及理由
一、按訴狀送達後，原告不得將原訴變更或追加他訴，但擴張或減縮應受判決事項之
    聲明者，不在此限，民事訴訟法第二百五十五條第一項第三款定有明文。本件原
    告原起訴請求被告應給付原告新台幣（下同）一百零六萬二千七百六十元及「自
    民國（下同）七十九年一月一日起至清償日止」，按年息百分之五計算之利息，
    嗣於訴訟中變更為請求被告應給付原告一百零六萬二千七百六十元及「自起訴狀
    繕本送達被告翌日起至清償日止」，按年息百分之五計算之利息，核屬減縮應受
    判決事項之聲明，依前揭規定，應予准許，合予敘明。
二、原告起訴主張：兩造原就原告所有之基隆市○○區○○段一小段六之七地號及同
    小段六之一三地號，面積八十三平方公尺之土地訂有基地租賃契約，租賃期間至
    八十年十二月三十一日止，被告於上開二筆土地上建有門牌號碼基隆市○○路三
    十號二層建築物，租期屆滿後，承租人未辦理換約續租手續，故租約終止。嗣被
    告復於八十四年四月間重新向原告申請承租手續，經原告現場勘查，上開二筆土
    地合計面積八十八平方公尺經被告全部使用，超出原承租面積五平方公尺。按無
    權占有他人土地可能獲得相當於租金之利益，則被告因而受有相當於租金之損害
    ，故原告依民法第一百七十九條不當得利規定，請求被告返還相當於租金之利益
    。次按基隆市市有財產管理自治條例第十條規定，市有非公用不動產之租金比照
    國有非公用不動產租金標準核計（即按土地申報地價年息百分之五）；對於市有
    土地之占有人，原告得請求返還占用期間之使用補償金，其使用補償金亦比照上
    述租金率計算。又上開補償金之追償，依前台灣省省有財產管理規則第三十七條
    第二項規定追溯至最近五年為止，故原告除請求八十九年七月一日起至九十二年
    十二月三十一日止，以使用面積八十八平方公尺計算之租金共九十八萬六千四百
    四十七元外，更請求七十九年一月一日起至八十三年十二月三十一日止，被告使
    用面積五平方公尺計算之租金共七萬六千三百十三元，因被告迭經催討，均未繳
    納，爰起訴請求被告給付如附表所示之金額即一百零六萬二千七百六十元及自起
    訴狀繕本送達被告翌日起至清償日止，按年息百分之五計算之利息。
三、被告則以：被告於五十四年取得系爭建物時即與原告訂立租賃契約，每兩年換約
    一次，期間租金繳納正常，直至八十年十二月底止，原欲續約，惟當年因原告突
    將租金提高三倍，以致暫緩繳納，直至八十四年被告完納八十一年至八十三年之
    租金而欲與原告續約時，原告卻以被告房屋多占用五平方公尺為由，要求加收該
    期間五平方公尺之租金。惟查，被告依租賃契約繳納租金，三十年來未變動契約
    ，房屋現狀亦未曾改變，何來無故多出五平方公尺；而原告多年來收受租金並無
    異議，故雙方均應受契約之拘束。又按被告建物權狀所載，確實僅八十三平方公
    尺，何時冒出這五平方公尺亦非被告所知，原告卻將責任歸咎被告，要求多收五
    平方公尺之租金，並非合理。且自八十八年起，通貨緊縮、房地產價格下跌，市
    面房租普遍下跌，原告卻不顧被告營業額下降之困境，不願調降租金，而被告房
    屋興建在原告土地上，故無法不租，只能任原告宰割，契約地位太不平等。此外
    ，原告要求按年息百分之五計算之遲延利息，然現今銀行一年期定存利率僅年息
    百分之一點五，原告要求以高於市場行情三點五倍之利率計算，顯然過苛等語置
    辯。
四、不爭執事項：
  (一)兩造就上開二筆地號土地於七十八年間定有基地租賃契約，約定使用面積為八十
    三平方公尺，基地租賃契約至八十年十二月三十一日終止，被告直至八十四年完
    納八十一年至八十三年以八十三平方公尺計算之租金後，方再與原告續約。
  (二)被告對於原告請求自八十九年七月一日起至九十二年十二月三十一日止，以使用
    面積八十八平方公尺計算相當於租金之損害共九十八萬六千四百四十七元部分不
    爭執。
五、得心證之理由：
    本件兩造所爭執部分在於原告向被告請求自七十九年一月一日起至八十三年十二
    月三十一日止，以基地實際使用面積八十八平方公尺，較兩造原訂定基地租賃契
    約多出五平方公尺計算之相當於租金之損害，合計七萬六千三百十三元之部分有
    無理由？茲論述如下：
  (一)按解釋意思表示，應探求當事人之真意，不得拘泥於所用之辭句，為民法第九十
    八條定有明文。又解釋契約，應斟酌立約當時之情形，及一切證據資料以為斷定
    之標準，庶不失契約之真意。經查，本件原告與被告於七十八年間所訂立之基地
    租賃契約第六條規定：「本租約之基地，如將來出租機關因辦理勘查分割或地政
    機關辦理地籍重劃、土地重測致登記面積有增減時，承租人願照登記面積更正，
    其租金亦按照登記面積計算，承租人不得異議」，可知系爭基地租賃契約是以上
    開二筆特定地號之基地為出租標的，倘基地之面積因分割、重劃或重測而有所變
    更者，承租人需依照更正「後」之基地面積繳納租金，至更正「前」之租金部分
    ，仍應依原面積計算，始符合契約當事人之真意。以兩造間所訂定之基地租賃契
    約既已明定租金數額按使用面積八十三平方公尺計算，在租賃期間內，當事人所
    認知之租賃條件已特定，而承租人即被告亦未將原承租使用範圍擴大，且上開二
    筆地號土地合計面積由原八十三平方公尺變更為八十八平方公尺，係原告於八十
    四年間辦理會勘時發現，此為原告所自承，顯見兩造訂定上開基地租賃契約時，
    其租金計算方式係合意以被告所占用上開二筆地號土地之全部面積用八十三平方
    公尺為計算基準。是本件原告請求被告給付自七十九年一月一日起至八十年十二
    月三十一日止，以使用面積多出五平方公尺計算相當於租金損害之部分，斯時兩
    造間仍有租賃契約存在，被告對於上開二筆地號土地之占有既非屬無法律上之原
    因，則原告就此部分依不當得利為請求，難謂有理由。
  (二)次查，上開基地租賃契約於八十年十二月三十一日終止後，被告未向原告辦理續
    約手續，此為兩造所不爭執，則被告嗣後占有系爭二筆地號土地即屬無法律上之
    原因。按無法律上之原因而受利益，致他人受損害者，應返還其利益，民法第一
    百七十九條定有明文。又無權占有他人土地，可獲得相當於租金之利益，為社會
    通常之觀念，最高法院六十一年度臺上字第一六九五號判例參照。被告無權占有
    系爭土地，已如前述，確係無法律上原因而受有相當於租金之利益，致原告受有
    相當於租金之損害，則原告依民法不當得利之法律關係，請求被告給付相當於租
    金之損害，自屬有據。而原告於八十四年間經重新勘查，發現系爭二筆地號土地
    之正確面積應為八十八平方公尺，此有原告提出之上開二地號之土地登記謄本及
    八十四年台灣省基隆市政府會勘紀錄等在卷可證；且被告亦自承房地現狀多年未
    曾變動，由此可知被告對於上開二筆地號土地之實際使用面積始終為八十八平方
    公尺，故原告以八十八平方公尺之占用面積計算相當於租金之損害，並無不合。
    從而，原告請求被告應給付原告自基地租賃契約終止後之八十一年一月一日起至
    八十三年十二月三十一日止，以使用面積多出五平方公尺計算相當於租金之損害
    部分，為有理由。
  (三)又本件相當於租金損害之計算標準，原告依基隆市市有財產管理自治條例第十條
    規定，比照國有非公用不動產租金標準核計（即按土地申報地價年息百分之五）
    ；而公有土地依平均地權條例施行細則第二十一條規定，以各該宗土地之公告地
    價為申報地價。按城市地方房屋之租金，以不超過土地及其建築物申報總價額年
    息百分之十為限，此於租用基地建築房屋亦準用之，土地法第九十七條第一項、
    第一百零五條定有明文。土地法第九十七條關於房屋及基地計收租金之規定，於
    損害賠償事件，雖非當然一體適用，然亦未嘗不可據為計算賠償之標準，且按申
    報價額百分之十為限，乃指基地租金之最高限額而言，並非必須照申報價額年息
    百分之十計算，此有最高法院四十九年度臺上字第一二三○號、四十六年度臺上
    字第八五五號判例參照。本院審酌系爭土地位置、地目編定為建地、被告占用之
    面積、利用系爭土地之經濟價值及所受利益等情，認原告主張以申報地價（即公
    告地價）年息百分之五計算相當於租金之損害金，並無不當。故被告應給付原告
    自八十一年一月一日起至八十三年十二月三十一日止，以使用面積五平方公尺計
    算相當於租金之損害四萬七千九百四十六元【計算式：7988元+7988元+7988元
    +7988元+7988元+8006元＝47946元】，逾此部分原告之請求無理由。
六、綜上所述，原告依不當得利之法律關係請求被告給付自八十一年一月一日起至八
    十三年十二月三十一日止之五平方公尺之相當租金損害四萬七千九百四十六元，
    及被告所不爭執之自八十九年七月一日起至九十二年十二月三十一日止之八十八
    平方公尺之相當於租金損害九十八萬六千四百四十七元，合計一百零三萬四千三
    百九十三元【47946＋986447＝0000000】，為有理由，逾此部分之請求，為無理
    由，應予駁回。
七、兩造其餘攻擊防禦方法，要與本件判決結果不生影響，爰不予一一論述，附此敘
    明。
八、據上論結：本件原告之訴為一部有理由，一部無理由，依民事訴訟法第七十九條
    ，判決如主文。
中　　　華　　　民　　　國　　九十三　　年　　 十一 　　月　　　二　　　日
                                臺灣基隆地方法院民事庭
                                        法      官  林玉珮
右為正本係照原本作成。
對於本件判決如有不服，應於收受送達後二十日內向本院提出上訴書狀，敘述上訴之
理由，上訴於臺灣高等法院，並按他造當事人之人數附具繕本。
中　　　華　　　民　　　國　　九十三　　年　　 十一 　　月　　　二　　　日
                                        法院書記官  湯惠芳
